【裁判字號】    89,上更(一),18
【裁判日期】    890719
【裁判案由】    貪污治罪條例
【裁判全文】
臺灣高等法院高雄分院刑事判決    八十九年度上更(一)字第一八號
    上訴人
    即被告      甲○○
    選任辯護人  吳建勛律師
                游雪莉
                江雍正
    上訴人
    即被告      丁○○
    選任辯護人  周中臣律師
                黃錫耀
    上訴人
    即被告      戊  ○
    選任辯護人  林敏澤律師
                蔡鴻杰
                樓嘉君
    上訴人
    即被告      丙○○
                乙○○
    右二人共同
    選任辯護人  李明益律師
                吳敏蕙
右上訴人等因違反貪污治罪條例等案件，不服臺灣高雄地方法院八十五年度訴字第二
０四七號中華民國八十六年五月十二日第一審判決（起訴案號：臺灣高雄地方法院檢
察署八十四年度偵字第八五四六、一六一六二、二０六０三號、八十五年度偵字第一
三九四五號），提起上訴，判決後，經最高法院發回更審，本院判決如左：
      主      文
原判決關於戊○對於監督之事務直接圖利及甲○○、丁○○、丙○○、乙○○部分，
均撤銷。
丙○○共同連續依據法令從事公務之人員，侵占公有財物，處有期徒刑伍年肆月，褫
奪公權年，如附表Ａ、Ｂ所示侵占金額應予追繳，發還被害人高雄市立民生醫院，
如全部或一部無法追繳時，應以其與乙○○之財產抵償之；又共同連續依據法令從事
公務之人員，對於主管之事務，直接圖利，處有期徒刑貳年玖月，褫奪公權貳年。應
執行有期徒刑陸年貳月，褫奪公權年，如附表Ａ、Ｂ所示侵占金額應予追繳，發還
被害人高雄市立民生醫院，如全部或一部無法追繳時，應以其與乙○○之財產抵償之
。
乙○○共同連續依據法令從事公務之人員，侵占公有財物，處有期徒刑伍年貳月，褫
奪公權年，如附表Ａ、Ｂ所示侵占金額應予追繳，發還被害人高雄市立民生醫院，
如全部或一部無法追繳時，應以其與丙○○之財產抵償之；又共同連續依據法令從事
公務之人員，對於主管之事務，直接圖利，處有期徒刑貳年捌月，褫奪公權貳年。應
執行有期徒刑陸年，褫奪公權年，如附表Ａ、Ｂ所示侵占金額應予追繳，發還被害
人高雄市立民生醫院，如全部或一部無法追繳時應以其與丙○○之財產抵償之。
甲○○、丁○○部分及戊○被訴對於監督事務直接圖利部分，均無罪。
      事      實
一、丙○○、乙○○為高雄市立民生醫院（以下簡稱民生醫院）總務室工友，負責經
    辦外籍勞工體檢掛號收費等業務及負責保管外籍勞工體檢日期章戳之業務，均係
    依據法令從事公務之人員。彼等二人共同基於侵占之概括犯意，於附表Ａ、Ｂ所
    示之時間，在其等所經辦之外籍勞工體檢收費三聯單，或由其等填載體檢收費收
    據第一聯（報核聯）、第二聯（收據聯，由外勞仲介公司向委託之雇主報銷）、
    第三聯（存根聯），而短開第一、三聯之金額，再以第一、三聯與第二聯應收金
    額之差額共同侵占入己（詳如附表Ａ編號一至十四號、十六至二五號、二七號）
    ，或由其等二人短開第一、三聯金額，再與應收金額（此部分第二聯有浮開金額
    情形，係由丙○○、乙○○浮開或交由仲介公司人員浮開該第二聯金額，詳後述
    ）之差額共同侵占入己（詳如附表Ｂ編號一至九號、十一號、十三至二五號）。
    復另行起意，共同基於圖利他人之概括犯意，或由其等浮開第二聯金額（如附表
    Ａ編號十三），或短開一、二聯金額（如附表Ａ編號十五、二三、二六）、或短
    開第一聯金額（如附表Ａ編號二十二），圖利信宏企業管理顧問公司（以下簡稱
    信宏公司）、祥鶴人力資源顧問公司（下稱祥鶴公司）、汎亞人力資源管理公司
    （下稱汎亞公司）等外籍勞工仲介公司；又因巨盟人力資源管理顧問股份有限公
    司（下簡稱巨盟公司）平日所引進外籍勞工至民生醫院體檢之人數最多，遂另由
    丙○○、乙○○共同謀議，承繼上開圖利之概括犯意，自八十三年元月間起，與
    巨盟外籍勞工仲介公司負責人郭翌廷（未據檢察官提起公訴）、業務員陳木池（
    任職期間八十二年九月起至八十三年底）、廖忠化（任職期間八十三年九月十二
    日起至八十四年二月底止）、黃文財（任職期間八十三年九月一日起迄今）、藍
    之雄（任職期間八十一年底起至八十三年五、六月間），基於共同之概括犯意，
    或由丙○○、乙○○明知不實之事項，連續就其職務上掌管之民生醫院所開立體
    檢收費收據第二聯之公文書，以每紙收據浮開數百元不等之金額交渠等持向所任
    職之巨盟公司或委託之僱主收款，或交由該公司業務員陳木池、黃文財、廖忠化
    、藍之雄（四人業經原審判決確定）將空白已蓋收款章之第二聯收據，連續由其
    等自行在該收據聯上，不分男女，一律填載每名外籍勞工體檢費用一千八百元，
    超出每名外籍勞工實際繳納二百元至四百元不等之不實金額後，再由其等憑收據
    聯向其所任職之巨盟公司或委託之僱主收款據以行使。丙○○、乙○○上開浮開
    、短開體檢收費三聯足以生損害於民生醫院對體檢費用之正確性。丙○○、乙○○共同以上開方式共侵占新台幣（下同）七十二萬七千四百四十四元（即附表Ａ
    部分五十五萬一千七百三十二元，附表Ｂ部分十七萬五千七百十二元），圖利金
    額為八萬一千八百四十元（即附表Ａ部分四萬八千一百四十元，附表Ｂ部分三萬
    三千七百元。公訴人認丙○○、乙○○與甲○○、丁○○、戊○共圖利七十八萬
    七千三百五十二元）。丙○○、乙○○於高雄市調查處及偵查中自白犯罪。
二、吳景陽係正三企業股份有限公司（下簡稱正三公司）皮革廠經理，明知其於八十
    四年三月二十九日委託汎亞公司職員蔡榮俊所引進之二十五名泰籍勞工已於同年
    三月三十日經由高雄市左營區海軍總醫院對其中四名外籍勞工體檢不合格，本應
    於七日內將該體檢不合格之四名外籍勞工遣返，然為考量外籍勞工均係耗費大筆
    資金甚或舉債來台工作，一但遣返，將對該名勞工造成莫大損失，竟與蔡榮俊、
    丙○○基於共同犯意聯絡，先由吳景楊透過不知情之民生醫院義工洪金香與丙○○聯絡，再推由蔡榮俊於八十四年四月十一日將前開二十五名外籍勞工依丙○○
    指示全數帶至民生醫院再次體檢，體檢完成後，丙○○復囑不知上開情形之莊靚
    華將上開二十五名外籍勞工體檢表第二聯上之受檢日期欄空下，由蔡榮俊收取，
    再由丙○○先於其職務上所掌管之上開二十五份體檢表第二聯之其中一份體檢表
    上以鉛筆將受檢日期更改為八十四年三月三十日，完檢日期填載為八十四年四月
    一日，再由丙○○在該批二十五名外籍勞工之體檢表上受檢日期欄上蓋上日期更
    正章等不實事項，囑蔡榮俊自行購置黑色筆及日期戳章，將上開二十五份體檢表
    上之受檢日期均改為八十四年三月三十日，完檢日期均填載八十四年四月一日，
    足生損害民生醫院對體檢表日期管理之正確性。其後吳景陽並將上開二十五份體
    檢表由蔡榮俊送至屏東縣衛生局備查據以行使，足以生損害屏東縣衛生局對外籍
    勞工體檢管理之正確性，嗣因屏東縣衛生局發覺上開體檢表之日期遭更改而未准
    予備查。
三、張淑玲（業經原審判決確定）為高昇國際人才仲介有限公司（下簡稱高昇公司）
    職員，因於滿益長十一號漁船上工作之菲律賓籍勞工Danilo-L-Dres 在台工作期
    限將屆，欲辦理展期，而依規定，又須於展期屆至前二個月內即八十四年四月底
    以後辦理體檢，惟因作業需要，該名外籍勞工，又須於同年四月初即隨船出港捕
    漁，張淑玲遂提前於八十四年四月六日，帶該名外籍勞工至民生醫院作體檢，並
    於同年月八日取得完檢之體檢表第二聯，詎其嗣後發覺體檢日期不符規定，即與
    丙○○以電話聯絡，希能更改日期，經其同意後，二人基於共同之犯意，由張淑
玲先於上開體檢表第二聯上將受檢日期改為八十四年四月二十一日，完檢日期改
    為八十四年四月二十三日，再於同年月九、十日間，攜帶該份體檢表至民生醫院
    由丙○○於受檢日期欄及完檢日期欄更改處蓋上日期更正章，就其職務上掌管之
    體檢表日期欄處為虛偽不實之登載，且為求留存於民生醫院之體檢表第一聯（存
    根聯）上之日期相符，遂由丙○○以電話先與戊○聯絡更改體檢表日期一事，再
    由張淑玲持上開已更改過之體檢表至莊靚華處，請其更改留存於民生醫院上開體
    檢表第一聯（存根聯），適戊○亦在場，經莊靚華徵詢其意見後，戊○、莊靚華
    復與丙○○、張淑玲基於共同犯意，由莊靚華將上開不實之事項於職務上所掌管
    之留存於民生醫院之體檢表第一聯（存根聯）之受檢日期及完檢日期為相同之更
    改，亦足生損害於民生醫院對體檢表管理之正確性，嗣張淑玲將上開更改過之體
    檢表寄送高雄市政府衛生局核備據以行使，足以生損害於高雄市政府衛生局對外
    籍勞工體檢表管理之正確性。
四、案經法務部調查局高雄市調查處移送台灣高雄地方法院檢察署檢察官偵查及檢察
    官自動檢舉偵查起訴。
      理      由
甲、有罪部分（即被告丙○○、楊雅惠部分）：
  一訊據上訴人即被告丙○○、楊雅惠均矢口否認右揭犯行，辯稱：伊等係依甲○○
    、丁○○、戊○等三位主管之指示辦理退傭，以優惠方式，實收實繳，收據第二
    聯之記載及交付，係應仲介要求，伊等在不知情之情況下才給仲介方便；至右揭
    事實二部分，伊對黃榮俊更改上開日期一事，完全不知情；又右揭事實三部分，
    當初要更改係經戊○同意，更正章是張淑玲自己蓋的，因體檢單位係開放空間，
    且經莊靚華蓋完合格章的云云。經查：
  (一)被告丙○○於高雄市調查處調查時已供承：「．．．這才使我們聯想到可以在一
    、三聯短報金額」（見八十四年八月十一日調查筆錄），被告乙○○於高雄市調
    查處供稱：「．．．我與丙○○．．．便開始在體檢收費收據聯第一聯（報核聯
    ）、第二聯（收據聯）、第三聯（存查聯）上登載不符」（見八十四年八月十一
    日調查筆錄），上開情節復經被告丙○○、乙○○於調查處訊問及檢察官偵查及
    原審審理時供述明確，互核大體相符，並有民生醫院體檢收費收據第一聯、第二
    聯影本扣案足資佐證。雖被告丙○○、乙○○辯稱係依被告甲○○、丁○○、戊○之指示辦理退傭云云，惟此項辯解不可採，詳如後述被告甲○○等無罪部分。
  (二)附表Ａ除編號十三、十五、二三、二六號外，第二聯金額與應收金額相符，而第
    一聯金額則有短報情形，短報金額亦與被告丙○○、乙○○所辯外勞仲介公司引
    進一名外勞辦理體檢，即退傭二百元，另累積達二十人、四十人、一百人者，分
    別補助交通費一千五百元、三千元、八千元之情形不符，且第一聯、第三聯與第
    二聯所載繳款人數亦有不同，被告丙○○、乙○○又無法提出已支出此等差額款
    項之證明，足證被告丙○○、乙○○係以短報第一、三聯金額之方式，中飽私囊
    。至附表Ａ編號十三部分，第一聯、第三聯之金額則與第二聯不符，第一聯之金
    額與應收金額不符而有短報侵占差額，另一方面第二聯金額亦與應收金額不符，
    而有浮報圖利仲介公司之情形；附表Ａ編號十五、二十六，第一聯、第三聯金額
    與第二聯金額相符，但與應收金額不符而有短報圖利仲介公司之情形；附表Ａ編
    號二二部分，第二聯金額與應收金額相符，第一聯金額則有短報，但被告丙○○
    、乙○○則有提撥二萬六千二百元交予祥鶴公司承辦人張偉智轉交翔鶴公司負責
    人林俊貴圖利祥鶴公司，此經張偉智於高雄市調查處供證在卷（見八十四年度偵
    字第八五四六號偵卷第二八六頁正面）。
  (三)被告丙○○、乙○○雖否認有短開第一聯收據圖利巨盟公司之情事，然查，原審
    同案被告藍之雄自八十三年間起，因由台南帶同外籍勞工至民生醫院辦理體檢，
    時間較急迫，影響外籍勞工用餐時間，因而受老闆郭翌廷之指示，徵得被告丙○○、乙○○同意，交付空白之收據第二聯，由其自行在收據上填載一千八百元之
    金額等情，業據藍之雄於原審調查時供述明確，原審同案被告廖忠化亦供稱伊自
    民生醫院拿到空白收據時，有問藍之雄與黃文財等人，經其告知自行填載一千八
    百元之金額，伊再問被告丙○○、乙○○等人，渠等告訴伊，要伊自行填載等語
    屬實，原審同案被告陳木池亦供稱伊帶外籍勞工至民生醫院體檢，公司老闆郭翌
    廷及藍之雄均有交待要自行填上一千八百元之金額，因之前藍之雄與被告丙○○
    與乙○○已談好了等語屬實（均見原審八十五年九月二日訊問筆錄），原審同案
    被告黃文財於調查局訊問時亦供稱，伊帶外籍勞工至民生醫院體檢時，均有按人
    數繳費，但被告丙○○、乙○○曾數次多開五百元至一千元不等之體檢費用收據
    交其收執，便利其向公司報帳等語屬實（見八十四年度偵字第八五四六號偵查卷
    宗第一二五頁），復有被告藍之雄浮報之收據第二聯影本、巨盟公司女傭經營理
    念手冊影本一份，如附表Ｂ所示之第一聯、第二聯收據影本附卷可稽，若非被告
    丙○○、乙○○有短開第一聯或浮開第二聯收據之情形，何以有如此二聯收據金
    額全然不同之情形發生？況被告丙○○、乙○○於原審審理時亦不否認有基於巨
    盟公司之要求，將空白之第二聯收據交由藍之雄等人自行填寫，而此種情形持續
    長達一年有餘，被告丙○○、乙○○謂渠等不知藍之雄等人自行填載一千八百元
    之金額等情，實與常理有違，被告丙○○、乙○○所辯均係卸責之詞，不足採信
    。又被告丙○○、乙○○於本院審理中翻異改稱以優惠方式，實收實繳云云，核
    與前詞不合，與事實有違，亦無足取。而附表Ｂ除編號十二外，第二聯金額與應
    收金額不符，而有浮報圖利巨盟公司，另一方面第一聯金額與應收金額亦不符，
    而有短報侵占之情形；至附表Ｂ編號十二部分，第一聯金額與應收金額相符，而
    無短報侵占之情形，但第二聯金額與應收金額不符，仍有浮報圖利巨盟公司之情
    事。
  (四)被告丙○○雖否認右揭事實二部分，惟查：(1)同案被告蔡榮俊受同案被告吳景陽
    委託於右揭時地，帶領正三公司委託汎亞公司所引進之二十五名外籍勞工至民生
    醫院體檢時，因體檢日期已逾行政院衛生署規定之期間，同案被告蔡榮俊與被告
    丙○○商量解決辦法，被告丙○○即以鉛筆於其中一份體檢表上將受檢日其期更
    改為八十四年三月三十日、完檢日期填載為八十四年四月一日，並於其上蓋上日
    期更正章，囑其回去買枝黑色筆及日期戳章，用黑色筆將原日期戳章劃掉，在上
    面用日期戳章打上新日期等情，業據同案被告蔡榮俊於原審審理時供述屬實（見
    原審八十五年八月十二日訊問筆錄），核與同案被告莊靚華所供被告丙○○有囑
    其將上開二十五份體檢表第二聯上之完檢日期欄空白不填等語屬實（見原審八十
    六年三月十七日訊問筆錄），復有上開更改日期之外籍勞工體檢表影本附卷可憑
    。(2)被告丙○○於調查局訊問時亦供稱，伊有向被告蔡榮俊提過，須先經衛生局
    同意備查，日期才能更改等語屬實（見八十四年度偵字第一三四頁）顯見被告蔡
    榮俊確曾就更改上開體檢表一事與被告丙○○商議等情無訛，且被告蔡榮俊與被
    告丙○○素無怨隙，殊無故就此事誣攀被告丙○○之理，況民生醫院日期更正章
    ，確係被告丙○○所保管等情，為其所不否認，從而，若非經其同意，被告蔡榮
    俊如何能於上開體檢表上，蓋上民生醫院之日期更正章？(3)被告吳景陽對於外籍
    勞工體檢不合格時，應於七日內遣返一事，曾經被告蔡榮俊告知等情，業據其於
    原審調查時自承在卷（見原審八十五年八月十二日訊問筆錄），而被告吳景陽係
    因上開二十五名外籍勞工曾於八十四年三月二十九日帶至高雄市左營區海軍總醫
    院體檢，並於翌日即同年月三十日體檢結果出來時，知其中四名檢驗結果不合格
    ，故而透過其母親之朋友即民生醫院之義工洪金香之請託，再委託被告蔡榮俊，
    於八十四年四月十一日帶領上開二十五名外籍勞工至民生醫院體檢，則其對於上
    開時間，委由被告蔡榮俊帶領外籍勞工至民生醫院體檢時，已逾行政院衛生署規
    定之遣返時間等情，自知之甚明，其於明知情形下，仍然透過關係請託，冀能於
    民生醫院體檢時，求得合格之結果，則其對體檢表上之受檢及完檢日期必須偽造
    ，方能符合規定乙情，豈能諉為不知，是其與被告蔡榮俊、丙○○、莊靚華等人
    就偽造體檢表日期一事，有犯意聯絡及行為分擔甚明。
  (五)右揭事實三部分：(1)原審同案被告張淑玲於上開外籍勞工體檢完成取得體檢表後
    ，因其日期未符規定，遂與被告丙○○電話聯絡，經其同意後，先於公司內將該
    體檢表之受檢日期及完檢日期更改過，再持至民生醫院由被告丙○○於其上蓋上
    日期更正章，並以電話與實驗診斷科人員聯絡，張淑玲再持該張已更改過日期之
    體檢表至實驗診斷科，出示於被告莊靚華看，適被告戊○在場，問明原因後，同
    意被告張淑玲之要求，並指示被告莊靚華於所掌管留存於民生醫院之體檢表第一
    聯（存根聯）為相同日期之更改等情，業據被告張淑玲於原審調查時供述屬實（
    見原審八十五年八月十二日、九月二日訊問筆錄）。(2)被告丙○○亦供稱，當時
    伊係與被告戊○聯絡，經其同意後，將日期更正章交予被告張淑玲蓋章等語屬實
    （見原審八十五年九月二日訊問筆錄）。被告丙○○、戊○前開所辯，顯難採信
    。(3)被告莊靚華明知被告張淑玲所持有之體檢表日期有更改，與事實不符，仍於
    其所掌管留存於民生醫院體檢表第一聯（存根聯）為相同之更改，其有明知不實
    之事項登載於職務上掌管之公文書之犯意，實堪認定。雖係於被告戊○之指示下
    為之，然其明知為違法而為之，其情形又非不能拒絕，其行為有違法性，當無庸
    疑，自不能因其於主管之指示下為之，而謂其行為有阻卻違法性。(4)又張淑玲經
    被告丙○○之同意而更改，被告丙○○於其上蓋其保管之民生醫院日期更正章，
    被告丙○○又與被告戊○以電話聯絡過，由張淑玲持更改過日期之體檢表經被告
    戊○及張靚華過目過後，由被告戊○指示被告莊靚華於留存於醫院之體檢表第一
    聯（存根聯）為不實之更改，其彼此間有犯聯絡及行為分擔。
    綜上所述，被告丙○○、乙○○所辯均屬卸責之詞，不足採信，其等有右揭犯行
    ，均堪以認定。
二、被告丙○○、乙○○均為高雄市立民生醫院總務室工友，負責保管外籍勞工體檢
    掛號收費等業務及負責保管外籍勞工體檢日期章戳，自屬依據法令從事公務之人
    員。其等二人侵占高雄市立民生醫院外籍勞工體檢收費款項，係犯行為時八十一
    年七月十七日修正公布貪污治罪條例第四條第一項第一款侵占公有財物罪；其等
    對於主管之事務，直接圖利，係犯同條例第六條第一項第四款之對於主管之事務
    ，直接圖利罪；其等明知體檢收費三聯單第一、三聯有短報及第二聯有浮報之行
    為，係犯刑法第二百十三條之登載不實罪；被告丙○○與被告戊○以電話聯絡後
    ，指示被告莊靚華共同於其職務上掌管留存於民生醫院體檢表第二聯為不實之登
    載後，交被告張淑玲持向衛生機關申報，亦係犯刑法第二百十六條、第二百十三
    條行使登載不實公文書罪；被告丙○○於正三公司二十五名外籍勞工體檢表上更
    改受檢及完檢日期，係犯刑法第二百十三條之登載不實之公文書罪。被告丙○○
    多次侵占公有財務、對於主管事務直接圖利、登載不實之公文書及行使登載不實
    之公文書犯，被告乙○○多次侵占公有財務，對於主管之事務直接圖利，登載不
    實之公文書及行使登載不實之公文書，各多次犯行，時間緊接，構成要件相同，
    顯各基於概括之犯意為之，應各依連續犯之規定各論以一罪。被告二人所犯登載
    不實之公文書犯行，各與其所犯侵占公有財物、對於主管之事務直接圖利之犯行
    有牽連關係，應各從一重之侵占公有財物罪、對於主管之事務圖利罪處斷。被告
    所犯上開侵占公有財務罪及對於主管事務直接圖利罪，犯意各別，構成要件不同
    ，應予分論併罰。被告二人所犯上開侵占公有財物、對於主管事務直接圖利、及
    短報、浮報收費登載於職務上所掌之公文書之犯行，其等間有犯意之聯絡及行為
    之分擔，均為共同正犯；被告丙○○就右揭事實二部分，其與吳景陽、蔡榮俊間
    ，被告丙○○就右揭事實三部分，其與張淑玲、戊○、莊靚華間，有犯意之聯絡
    及行為之分擔，均為共同正犯。公訴人雖未就被告二人侵占公有財務犯行部分起
    訴，但此部分與已起訴之登載不實之公文書之犯行有牽連關係，為裁判上一罪，
    本院自得一併審理。又被告二人行為後，貪污治罪條例於八十五年十月二十三日
    修正公布，惟被告所犯上開侵占有公財務罪及對於主管之事務圖利罪，其行為時
    法即八十一年七月十七日修正公布之貪污治罪條例第四條第一項第一款、第六條
    第一項第四款之罪名與現行法比較，以行為時法處罰較輕，對被告有利，故依刑
    法第二條第一項但書規定，應適用行為時法論處。又被告二人所犯貪污治罪條例
    罪名之部分，於調查局及檢察官偵查中自白犯罪，依上開條例第八條後段規定減
    輕其刑。
三、原審論處被告丙○○、乙○○二人罪刑，固非無見。惟查：(一)原審就被告所犯貪
    污治罪條例罪名部分，未及比較新舊法；(二)原判決未認定被告二人侵占公有財物
    部分之犯行，併有未洽。被告二人否認犯罪雖不足取，但原判決此部分既有可議
    ，仍無可維持，應將原判決此部分撤銷改判。爰分別審酌被告二人素行資料，侵
    占、圖利之金額，所生之損害，及被告二人犯罪後之態度等一切情狀，各量處如
    主文第二項、第三項所示之刑；其等所犯侵占公有財物罪及對於主管之事務圖利
    罪部分，並各依八十一年七月十七日修正公布之貪污治罪條例第十六條規定宣告
    褫奪公權，並各定其等應執行刑及褫奪公權之期間。被告二人所侵占之財產如附
    表Ａ、Ｂ侵占之金額，應予追繳，發還被害人高雄市之民生醫院，如全部或一部
    無法追繳時，應以其等財產抵償之。又本案雖係被告等上訴，但原判決關於丙○○、乙○○部分適用法條不當（未適用八十一年七月十七日修正公布之貪污治罪
    條例第四條第一項第一款論處）依刑事訴訟法第第三百七十條但書規定，本院自
    得諭知較重於原判決之刑，併此明。
乙、無罪部分（即被告甲○○、丁○○及戊○被訴對監督之事直接圖利部分）：
一、公訴意旨以：被告甲○○曾為高雄市民生醫院保健科主任（已於八十四年七月一
    日離職），被告丁○○則為民生醫院總務科，被告戊○則為民生醫院實驗診斷科
    主任，三人分別擔任綜理民生醫院外勞體檢業務、體檢收費及辦理體檢外勞是否
    合格之工作，丙○○、乙○○則均為民生醫院總務室工友經辦外勞體檢掛號收費
    等業務及負責保管外勞體檢日期章，均係依據法令從事公務之人員。甲○○、丁○○、戊○等為提昇民生醫院外勞體檢業務績效，以利與其他行政院衛生署所核
    定之外勞體檢醫院競爭，基於共同概括圖利之犯意聯絡，竟連續自八十二年十月
    間起，由甲○○、丁○○、戊○共同授意丙○○、乙○○二人在其所經辦之外勞
    體檢收費上與信宏、祥鶴、汎亞等外勞仲介公司達成協議，以退佣方式，即外勞
    仲介公司每引進一名外勞至民生醫院體檢，則由民生醫院承辦人丙○○、乙○○
    退傭二百元予外勞仲介公司人員，且外勞仲介公司所引進外勞體檢人數累計達二
    十人、四十人、一百人者，則再由民生醫院分別補助交通費一千五百元、三千元
    、八千元。而民生醫院所退傭及補助交通費之財源則由丙○○、乙○○以短開第
    一聯（報核聯）第三聯（存根聯），累積其等第二聯收據聯（本聯由外勞仲介公
    司向其所委託之僱主報銷）間之差額支應，直至八十四年二月十六日止，丙○○
    、乙○○所累積此部分金額如附表（Ａ）所載之五十七萬九千九百三十二元。其
    間又因巨盟外勞仲介公司所引進外勞至民生醫院體檢之人數眾多，遂另由丙○○
    、乙○○於八十三年元月間與巨盟外勞仲介公司業務員陳木池、廖忠化、黃文財
    、藍文雄達成協議或由丙○○、乙○○對民民生醫院所開立第二聯收據，以每紙
    收據浮開數百元不等之金額交其等持向所任職之巨盟公司或委託之僱主收款，或
    由該公司業務員陳木池、黃文財、廖忠化、藍之雄等每次取回民生醫院空白已蓋
    收款章之第二聯收據，自行擅在該聯收據上，填載每名外勞體檢超額費用二百至
    四百元不等之實金額（即每名外勞均自行填上一千八百元）後，再由其等憑聯向
    其所任職之巨盟公司或委託之僱主收款，致影響民生醫院所開立收據聯之正確性
    。丙○○、乙○○復以同上方式短報第一聯及第二聯收據差額，計累積如附表（
    Ｂ）所示之金額達二十萬零七千四百二十二元，總計以此短報之差額共計圖得七
    十八萬七千三百五十二元之不法利益。因認被告甲○○、丁○○、戊○均係犯貪
    污治罪條例第六條第一項第四款，刑法第二百十三條公務員登載不實罪嫌及同法
    第二百十六條行使公務員登載不實文書罪嫌云云。
二、公訴人認被告甲○○、丁○○、戊○涉有右揭罪嫌，無非係以同案被告丙○○、
    乙○○之供述，及民生醫院收據第一及第二聯影本扣案足憑。而當時祥鶴外勞仲
    介公司人員張偉智亦證稱：八十二年十月六日伊帶國登營造公司外勞至民生醫院
    體檢，曾向楊丙○○、乙○○表示可否每名外勞可退傭二百元，當時丙○○、乙○○二人表示無法作主須請示丁○○，嗣雖經丁○○表示當時不可，惟嗣後丙○○、乙○○仍每名外勞退傭二百元，計退傭二萬四千元，且外勞人數累計達一定
    數額者，另有交通補助費等語（八十四年九月四日偵訊筆錄），核與證人林俊貴
    供證情節相符（八十四年八月二十九日調查筆錄）。另祥鶴外勞仲介公司於八十
    三年六月二十五日為國登營造公司引進外勞至民生醫院體檢時，其中六十名外勞
    每名亦由民生醫院退傭二百元之事實，復有國登營造公司報銷單（八十三年六月
    二十三日提前報銷）扣案可參，而被告丁○○平素對丙○○、乙○○每日經辦之
    外勞體檢人數若干已甚為關心之事實，此觀之外勞仲介公司人員徐克讓供述甚明
    （八十四年八月二十九日調查筆錄）。顯見被告丙○○、乙○○二人上開所稱，
    是其主管丁○○授意以退傭方式，提高外勞體檢業績等語，應屬可信。否則，以
    被告丙○○、乙○○連續長達一年以上浮開收據，而被告丁○○為被告丙○○、
    乙○○二人主管，豈有未能及時發現之理﹖未查民生醫院八十四年一月二十七日
    院務會議中被告甲○○曾表示為提昇外勞業務及民生醫院同仁間表示體檢外勞很
    辛苦，故擬提撥每名外勞體檢二百元作民生醫院同仁加班費及外勞仲介公司補助
    專車接送外勞費用之事實，業據被告甲○○供承在卷（八十四年九月十五日偵訊
    筆錄），並有該會議記錄在卷可按，而該所提供二百元之加班費是由丙○○、乙○○及外勞體檢之相關同仁所提出之事實，亦據被告戊○供述在卷（八十四年十
    月九日偵訊筆錄），顯見被告丙○○、乙○○二人事先確曾經授意以短開收據方
    式為累計其間之差額以支應外勞仲介公司所要求之退傭金及交通補助費。否則，
    被告丙○○、乙○○二人何須再建議民生醫院提撥每名外勞二百元作為民生醫院
    人員加班費及交通補助費﹖復參諸由被告丙○○、乙○○經發覺以短開收據而累
    積差額後，被告甲○○、戊○與丙○○、乙○○對話中對丙○○、乙○○均多所
    同情，且其中被告戊○亦坦承體檢收入亦給外勞仲介公司拿走等語，此有錄音帶
    及譯本可參。倘被告甲○○、戊○未曾授意丙○○、乙○○以上開方式累計差額
    以對外勞仲介公司退傭及補助交通費，衡諸常情，若非主動對丙○○、乙○○追
    究責任，至少亦必加以責難，豈有事後反而語多安慰之理﹖況被告丁○○復供稱
    ：丙○○、乙○○二人近三年考績均優，且與二人與伊亦無仇隙等語。是被告丙○○、乙○○，應無藉端誣陷必要。並有被告甲○○、丁○○、戊○與被告丙○○、乙○○對錄音帶數卷足參。故被告丙○○、乙○○之供述應屬可信，為論據
    。
三、按犯罪事實應依證據認定之，無證據不得推定其犯罪事實，刑事訴訟法第一百五
    十四條定有明文。又認定不利於被告之事實，須依積極證據，苟積極證據不足為
    不利於被告事實之認定時，即應為有利於被告之認定，更不必有何有利之證據；
    又認定犯罪事實所憑之證據，雖不以直接證據為限，間接證據亦包括在內，然而
    無論直接或間接證據，其為訴訟上之證明，須於通常一般之人均不致有所懷疑，
    而得確信其為真實之程度者，始得據為有罪之認定（最高法院三十年上字第七八
    五號、七十六台上字第四九八六號判例參照）。又被告之自白，不得作為有罪判
    決之唯一依據，仍應調查其他必要之證據，以察其是否與事實相符，刑事訴訟法
    第一百五十六條第二項亦有明文規定；而此項不利之陳述，須無瑕疵可指，而就
    其他方面調查，又與事實相符，始得採為其他共同被告事實之認定（最高法院四
    十六年台上字第四一九號判例參照）。訊據上訴人即被告甲○○、丁○○、戊○
    均矢口否認右揭犯行，被告甲○○辯稱：伊絕未授意任何人做退佣及優惠事，丙○○、乙○○係獨立做業，他們與仲介間之作業均獨立，其他主管無從知悉，且
    其收費係向會計室、報表係向總務室個別報，體檢人數之報表在檢驗室，無人核
    對是否相符，伊無任何資料，無從知悉，而總務及會計只看到第一、三聯，第二
    聯由仲介拿走，無從核對，即使有叫他們給予優惠也不會叫他們另外撕下來寫，
    也不至於連公司抬頭也不一致；院務會議建議假日健檢，必需給工作人員加班費
    ，由收支內提撥每名二百元給工作人員，並不是要少收二百元云云。被告丁○○
    辯稱：丙○○、乙○○二人平日均係獨立作業，一人收錢，一人賣表，伊並未干
    涉，而本件係伊追查收入問題才發現的，伊只管收費部分，體檢部分根本不管，
    八十四年會議紀錄部分並未記載退佣事，且丙○○、乙○○八十二年即開始做了
    ，伊絕未授意其等退佣及優惠事云云；被告戊○則辯稱：伊係負責檢驗科工作，
    並不負責外籍勞工體檢收費，伊是到調查局才知道有退佣、交通補助等事，完全
    沒有授意云云。經查：
  (一)八十四年八月十一日在高雄市調查處，被告丙○○供稱：「綜合言之，我與乙○○係於八十二年十二月中旬，向我主管即總務主任丁○○反應表示，外勞仲介公
    司信實、祥鶴兩家公司曾要求我們退傭之意，剛開始趙主任即表示由另一位相關
    之主任即保健科主任甲○○，檢驗科主任戊○不同意，但後來他們三人協調好了
    以後，由甲○○先告訴我說可試試看，同一時間又有巨盟公司藍姓業務員（即藍
    之雄）要求我們將第二聯不用填寫任何字眼：：：這才使我們聯想到可以在一、
    三聯短填金額，：：：在往後的一年多時間內陸續以此種實收短報方式，抑留至
    少百萬元以上款項：：：抑留之款項，有一部份已退傭外勞仲介公司，其餘抑留
    款項均在每個月底，於總務主任室或檢驗主任室交給丁○○、甲○○或戊○：：
    」、「每來本院中辦一名外勞體檢即退傭二００元，又於每月底累計該等仲介公
    司申辦外勞體檢人數一００人以上者退傭八０００元；四十人以上者退傭三００
    ０元；二十以上者退傭一五００元：：：」，被告乙○○供稱：「大約在八十二
    年底，本院總務室主任丁○○、保健室主任甲○○、體檢科主任戊○，先後前來
    掛號體檢部分，向我丙○○表示，有關外勞體檢收費收據之記帳，可以有所出入
    ，並可酌量給予外勞仲介公司收費上的方便或退傭。我與丙○○在丁○○、甲○○、戊○三人的授意之後，便開始在體檢收據第一聯、第二聯、第三聯上登載不
    符，嗣大約在八十二年底：：：藍之雄向我及丙○○表示，他從台南遠途帶外勞
    前來民生醫院申辦體檢，是否可以給予補助，我及丙○○因先前有經丁○○、甲○○、戊○三位主任的授意，故允諾藍之雄之請求：：：第一聯、第三聯我或丙○○隨興填寫：：：」；八十四年八月二十二日丙○○供稱：「於八十二年底：
    ：我倆（與乙○○）即先向總務主任丁○○報告，經趙主任、甲○○、戊○合議
    後，指示我與乙○○可以退傭方式給予優惠補助外勞仲介分司，自八十四年二、
    三月起，我與乙○○每月完成體檢收費作業後，我倆會將應報繳給本院出納正常
    收入及前述截留體檢費分開，但同時積存於出納保險櫃內，俟該截留之體檢費累
    積至一定金額後或於每月底再趁機交給丁○○、甲○○、戊○處理，丁○○、戊○幾乎每次都在場收受，而甲○○約在場一、二次」，乙○○供稱：「丙○○多
    會邀同我一同轉交親手將截留款累積約十萬元（係以乙個月為期：：）轉交給丁○○等三人，而丁○○等人因曾先後或授意或明示要我與丙○○給外勞仲介業者
    一點優惠，且設法扣留部分外勞體檢費供渠等分配處理」；於八十四年九月二十
    五日檢察官訊問時，丙○○供稱：「當時他（藍之雄）提出這個要求，我有請示
    過丁○○是否可以如此，經他表示可以後，我才以此種方式，以第一聯及第二聯
    方式，將第二聯拿回他們填寫」；在原審，八十五年八月十二日丙○○供稱：「
    （問：退傭及補助的經費如何來？）答：有時是總務室支援，有時是我們收費時
    直接抵扣，是由外勞人數總數，直接每名二百元，扣除差額收費」、「丁○○、
    甲○○、戊○，是他們三人在私下口頭要我這樣做，不在同一時間口頭指示」、
    「是仲介提，是我要他們直接去向主管反應，後來三位主管向我表示原則上同意
    可以這樣做」，八十五年九月二日，丙○○供稱：「（問：為何給巨盟仲介收據
    是空白的？）答：是藍文雄說他們公司趕時間，我們業務也很怕，藍之雄就要我
    們拿空白的給他自己填，我們沒同意他填一千八百元」、「我們還交待他們（指
    藍之雄等仲介）要確實填寫」，八十五年九月二日乙○○供稱：「是他們（指仲
    介公司人員）要求的，我不知他們用意如何：：」、八十五年九月三十日供稱：
    「戊○有時會到櫃檯來說，為了提高外勞體檢之業績，在費用上可有伸縮性：：
    ：」，八十五年九月三十日丙○○供稱：「戊○說主管會報有提議，但未決議，
    但有同意給外勞仲介公司一些優惠，至於如何優惠方式，戊○並未說過」，八十
    五年十月二十一日經原審隔別訊問，丙○○供稱：「我記得他們三人均有說過會
    議有決議可以這麼做：：：交通補助費是丁○○說的，另外二人沒提過」，乙○○則供稱：「他們三人都有做過這樣指示，包括交通補助費及退傭方式」，八十
    六年二月二十四日，丙○○供稱：「問：金額不符之情形，將差額侵占入己？）
    答：沒有，是為了給仲介公司方便，實收及繳庫的錢均相符」，同日，乙○○就
    同一問題，亦答未侵占入己。八十六年三月十七日，丙○○供稱：「（外勞體檢
    優惠一事？）答：是由外勞仲介公司自己去找總務室的」，八十六年四月十四日
    ，乙○○供稱：「這些費用我們都實報實銷」；在本院前審，八十六年八月十八
    日，丙○○及乙○○均供稱：只是遵照丁○○的指示辦理云云，八十六年九月八
    日，丙○○先供稱：「（問：錢如何處理？）答：用累計之方式，因一個一個收
    太麻煩，就三、四十人收一次，假如三０人就六０００，繳費時我們開二０００
    ，實收一四０００，不是收現金」、「（問何以在調查局檢察署說有收現金交主
    管？）答：我沒有那麼說，是把實收的金額帳目給主管看，金額交給出納，帳目
    給會計」，後又改稱：「不一定每次都累計人數，有繳過第一聯零頭的扣掉，所
    以二００無法整除」，同日乙○○供稱：「（問：如何作業？）答：實收實繳，
    現繳出納，報表繳會計」、「（問：以前在調查站說現金繳趙金明、甲○○？）
    答：太久了，不記得講這樣」、「（為何無法二００整除？）答：優惠、累計方
    式，也有開錯的時候，再補下的」，八十七年七月二十山日丙○○供稱：「為了
    配合他們（指仲介公司），一、三聯繳會計室，第二聯給仲介公司拿去報廠商，
    仲介說不能以優惠後的數據給廠商看，我們是第一、三聯是每收到的實報實繳」
    、「我只是說錢有拿給他們（指丁○○、戊○、甲○○等人）看，出納有無繳國
    庫，不在我的範圍」，乙○○則供稱：「主管二次都是口頭說女生體檢二０００
    元降至一六００元，男生體檢一七０００元降至一四００元」，八十七年十一月
    五日丙○○、乙○○均稱：「（問：是優惠或退傭？）是優惠」、「外勞業務龐
    大，人數很多，曾有仲介要求我們給他們方便，第二聯交給公司的部分照原先的
    金額開立收據，因我們只是工友資格，不懂法律，沒有犯意情形下，也是給他們
    方便，而造成今日的錯誤」、「優惠是院方同意，收據開成三聯不合是仲介要求
    的」、「女性優惠前是收一六００元，男的收一四００元，優惠後帶一個外勞來
    二００元，男的優惠後為一二００元」；於本院本次更審時經隔別訊問，乙○○
    供稱：「（誰授意你們？）答：丁○○告訴我們的」、「（丁○○告訴你一次，
    內容如何？）答：告訴我們從現在起有優惠條件，說一個人優惠二百元。有優惠
    及累計條件」、「（為何判決編號１只收三十五元？）答：三十五是抄表，第二
    聯交給他們亂填」，丙○○供稱：「趙主任及陳主任指示外勞優惠。講幾次不太
    記得，在我們櫃台，：：：第二聯用累計式，我們如此做有請示主任，以前沒給
    收據，錢就累計下來，配合仲介才開收據給他們：：：抄表式實際上沒抄表」。
    綜合上開丙○○、乙○○之供述：(1)先則供稱丁○○、甲○○、戊○三人協調後
    ，授意退傭，繼而是院務會議決議未通過，但趙、陳、蔡等人表示已同意退傭，
    再而是陳、趙、蔡等三人說已經院務會議決議，才口頭授意退傭；(2)於調查局始
    稱伊二人向趙金城反應，經三位主管協調，於原審又稱仲介公司直接向主管反應
    ，乙○○更稱係趙、陳、蔡三人授意後，藍之雄始提議給予補助，對於是仲介公
    司先提議，或陳、趙、蔡三人共同授意？仲介公司向主管反應或陳、楊二女反應
    ，供述先後不一；(3)在調查局先稱係授意以退傭方式優惠補助，繼又稱退傭外，
    尚有交通補助費，在本院前審則否認退傭，堅稱係優惠；(4)在調查局及偵查中稱
    以實收短報方式抑留體檢收入公款方式，部分用來退傭，餘均交給陳、趙、蔡三
    人，原審及於本院前審則稱實收實報實繳，未曾抑留給陳、趙、蔡三人，調查局
    稱為統計抑留款數額，設有一帳冊已遺失，在本院前審則稱除日報表外，別無帳
    冊；(5)在調查局丙○○稱陳、趙二人指示退傭，係仲介公司要求收據第二聯空白
    給予自行填寫，才以此方式退傭，並經陳、趙、蔡三人同意後行之，乙○○則稱
    係陳、趙、蔡三人授意後，便開始在數據一、二、三聯不實登載，而有一、二聯
    不符等語，在原審改稱要求仲介公司業務員要據實填報，於本院前審又改稱：係
    應仲介公司之要求，而給予方便云云；(6)於本次更審乙○○稱附表Ａ編號１所載
    第一聯金額三十五元係抄表之金額，第二聯係交給仲介公司亂寫的，丙○○則稱
    實際上沒抄表，第二聯係累積仲介公司應繳金額之數款云云。非但被告丙○○、
    乙○○就指證係出於甲○○、丁○○、戊○等授意之重要情節，本身前述供述不
    一，即彼等間供述亦有歧異，而有重大瑕疵，已難採為被告甲○○、丁○○、戊○論罪之依據。
  (二)依據丙○○、乙○○在調查局及偵查中之自白，予以觀察，其等自白之目的除為
    圖獲減輕刑度外，不無為撇清其等犯行，主張係配合上級即被告甲○○、戊○、
    丁○○等人之指示，且將收據及報核聯之差額金額，全數交予丁○○等人，此種
    目的，實已難認係「不利於己之自白」，依此，亦不適於以之作為甲○○、丁○○、戊○不利事實之證據。
  (三)八十二年八、九月間，證人張偉智因任職之信宏公司要引進一二０名外勞，乃前
    往民生醫院找楊、陳二女，二女又找來被告丁○○，丁○○當場拒絕，並稱無退
    傭之可能，之後張偉智乃請陳、楊二人吃飯，楊、陳二女當場表示有辦法退傭，
    但僅此一次，後該批外勞於八十二年十月六日引進體檢，即於同日取得楊、陳二
    女交二萬四千元退傭，嗣於八十三年七月一日轉至祥鶴公司上班，仍援上例，向
    楊、陳二人要求退傭，楊、陳二女當即應允等情，已經證張偉智於調查局、偵查
    中及原審證述在卷。陳、楊二女所為退傭或優惠，顯然自八十二年八、九月間就
    開始私自為之，自難謂係八十二年底、八十三年初，經甲○○、丁○○、戊○之
    授意始為之。且觀之以本案退傭等手法，不經甲○○、丁○○、戊○等人授意，
    亦能完成此項手續，更難認必與甲○○、丁○○、戊○有牽涉。
  (四)民生醫院八十四年一月十日、十七日及同年四月二十八日會議紀錄中，被告甲○○固基於業務而善意提議，惟此係以正當合法途徑提出建言，與所謂不法根本不
    相干。又被告丁○○僅於一月十日開會時因被告甲○○發言，為增加醫院營收，
    建議稱：據悉外籍勞工每半年須接受複檢，若本院開放星期日檢查，將便利受檢
    者等語而已（見原審卷八十五年十一月十一日筆錄），此項建議事項，乃單純基
    於公務；何況，被告甲○○、丁○○、戊○私下與楊、陳二人間私下有何不法勾
    結或授意，隱飾猶恐不及，豈有自提建言，自暴其私之理？又優惠、補助既可循
    正途建言，而合法施行，民生醫院又係公立醫院，被告甲○○、丁○○、戊○何
    須授意以不法之手段爭取業績？又被告甲○○係提議提撥二百元，供醫院假日加
班體檢之加班費及交通補助費，與退傭或與仲介公司之優惠截然不同，亦非短收
    二百元等情，已經證人劉淑惠，呂伯欣（時任院長）於本院前審證實，是亦不能
    以上開開會時之提議，推論甲○○、丁○○、戊○有授意陳、楊二人為不法。
  (五)再，民生醫院體檢作業流程，乃於仲介公司或雇主陪同外勞前來民生醫院，由職
    司辦理體檢掛號之丙○○、乙○○辦理掛號，並繳交體檢費用，二女即發給「外
    籍勞工體檢檢查表」一式二份，供受體檢外勞填寫基本資料，同時楊、陳二女在
    前述體格檢查表上右上角「檢查日期」欄蓋日期章及體檢收費戳章，之後依據繳
    費金額，由楊、陳二人製作體檢收據一式三聯複寫，蓋體檢收費戳章後，當場將
    第二聯發交給體檢人員或代繳費者收執（該第二聯未併呈，民生醫院主管根本無
    從看到），受體檢人由楊、陳二女查驗護照，驗明正身後，即逕向各有關部門接
    受體檢，俟完成體檢後，其中一份體檢表由該院檢驗科存檔，楊、陳二女彙整每
    天體檢款項收費及第一聯（報核聯）第三聯（存根聯），統計並製作「體檢掛號
    現金收入日報表」後，將第一、三聯收費聯單裝訂成冊與體檢掛號現金收入日報
    表呈會計部，繳出納部分簽收入庫等情，已據丙○○、乙○○於調查處八十四年
    七月五日調查時供述明確。而證人即民生醫院出納陳明橋於原審亦證稱：伊擔任
    民生醫院出納工作，並寫存款單交與會計室，會計室審核後，作傳票給伊，作為
    依據，伊不用向趙主任報告收費多少情形，丙○○、乙○○所作的體檢掛號現金
    收入日報表是交給會計室等情（見原審卷八十五年十月二十一日筆錄）；證人劉
    淑惠亦供證：醫院門診所收現金繳出納，收據送到會計室，會計審核收據及日報
    表，還有出納金額是否相符，若相符就作傳票、收據（即第一、第三聯）、日報
    表都是總務科送給我們的，存根聯留在總務室等語（見原審八十五年十一月十一
    日筆錄）；楊、陳二人亦直承丁○○所看到的只是日報表及收據聯第一聯，甲○○及戊○則未曾看過任何報表及收據聯屬實，是依上開作業流程，被告丁○○充
    其量僅係每天書面審核上開日報表與聯單第一聯而已，根本無從知悉丙○○、乙○○二人有製作不實之聯單，被告甲○○、戊○更未曾過目報表或收據。
  (六)民生醫院自八十三年七月間起，即經公文正式請准，合法實施外勞仲介公司之交
    通補助費，只要檢附收據即可請領交通補助等情，已經證人劉淑慧於原審證述在
    卷；證人張偉智及林俊貴在原審亦證實係累計達二十人、四十人時，得檢據向民
    生醫院領取交通補助費一千五百元或三千元等情，則交通補助費既經合法請准實
    施，且已正式實施，被告甲○○、丁○○、戊○又何須授意丙○○、乙○○二人
    為不法﹖
  (七)又，本案爆發之前，當時院長呂伯欣指示政風室及被告丁○○調查，但因被告丁○○因未看過第二聯，以為係體檢使用之藥物（即醫院通稱之試藥）使用浮濫而
    未查出；且當時丁○○確已指派沈永昌進行查帳，而引起陳、楊二女不悅，已經
    沈永昌於原審證明屬實。自難以當時未查出，而臆測被告丁○○係確有授意楊、
    陳二女而故意隱瞞不法。
  (八)另，陳、楊二女於接受調查局偵、訊後，在被告甲○○等人無防備之下，將對話
    錄音送調查局，但被告甲○○等人並無片語隻字提及任何退傭、優惠等語，甚至
    對案情如何發生，都一再表示不知情。至於其間不免語多安慰，同情之言，基於
    長官對部屬的關心，並不違常情。
  (九)至扣案之三聯單，乃乙○○、丙○○二人所為，與被告甲○○、丁○○、戊○無
    涉，亦難執為被告甲○○等三人不利之證據。
  綜上所述，被告乙○○、丙○○供述其等所為上開不法犯行，係經甲○○、丁○○
  及戊○之授意，此項指證既有嚴重之瑕疵，且尚難遽認係陳、楊二人不利於己之自
  白，有如前述；此外又查無其他積極證據足以證明被告三人有此部分之犯行，自難
  遽謂被告甲○○、丁○○、戊○等有公訴人所指此部分犯行。
四、原審就此等部分未詳為推求，遽認被告甲○○、丁○○、戊○等三人此部分犯罪
    ，自有未合，應將原判決此部分撤銷改判，另諭知戊○被訴對監督事務直接圖利
    部分及被告甲○○、丁○○部分，均無罪之判決。
丙、被告戊○就右揭事實三部分，不無涉及行使公務登載不實罪嫌，惟此部分未據公
    訴人起訴，本院無從審理。
丁、被告莊靚華、吳景陽、蔡榮俊及被告戊○被訴收受賄賂部分，業經本院前審判決
    確定；其他被告部分亦經原審判決確定，各在案。
據上論斷，應依刑事訴訟法第三百六十九條第一項前段、第三百六十四條、第二百九
十九條第一項前段、第三百七十條但書、第三百零一條第一項，八十一年七月十七日
修正公布貪污治罪條例第二條、第四條第一項第一款、第六條第一項第四款、第八條
後段、第九條、第十六條，刑法第二條第一項但書、第十一條、第二十八條、第五十
六條、第二百十六條、第二百十三條、第五十五條、第五十一條第五款、第八款、第
三十七條第二項，判決如主文。
本案經檢察官郭振昌到庭執行職務。
中    華    民    國     八十九     年       七       月     十九       日
                              臺灣高等法院高雄分院刑事第二庭
                                  審判長法官  曾永宗
                                        法官  曾玉英
                                        法官  邱永貴
右正本證明與原本無異。
檢察官、丙○○、乙○○如不服本判決，應於判決送達後十日內向本院提出上訴狀，
其未述理由者並應於提出上訴狀後十日內向本院補提理由書（應附繕本)。
甲○○、丁○○、戊○不得上訴。
                                      書記官  周能智
中    華    民    國     八十九     年       七       月     二十一     日
附錄  本判決論罪科刑法條：
八十一年七月十七日修正公布貪污治罪條例第四條第一項第一款：
有左列行為之一者，處無期徒刑或十年以上有期徒刑，得併科新臺幣三百萬元以下罰
金：
一、竊取或侵占公用或公有器材、財物者。
八十一年七月十七日修正公布貪污治罪條例第六條第一項第四款：
有左列行為之一者，處五年以上有期徒刑，得併科新臺幣一百萬元以下罰金：
四、對於主管或監督之事務，直接或間接圖利者。
刑法第二百十六條：
行使第二百十條至第二百十五條之文書者，依偽造、變造文書或登載不實事項或使登
載不實事項之規定處斷。
刑法第二百十三條：
公務員明知為不實之事項，而登載於職務上所掌之公文書，足以損害於公眾或他人者
，處一年以上七年以下有期徒刑。
附表Ａ：
┌──┬────────┬────┬───┬────┬─────┬───┬────┐
│編號│繳款人（第一聯）│體檢日期│體檢人│應收金額│第一聯金額│侵占金│圖利金額│
│    ├────────┤        │數    │        ├─────┤額（新│單位：元│
│    │繳款人（第二聯）│        │      │        │第二聯金額│台幣）│        │
├──┼────────┼────┼───┼────┼─────┼───┼────┤
│一  │廖俊一          │83.1.29 │十二名│一萬六千│三十五元  │一萬六│        │
│    ├────────┤        │      │八百元  ├─────┤千七百│        │
│    │同喬實業公司    │        │      │        │一萬六千八│六十五│        │
│    │         │        │      │        │百元      │元    │        │
├──┼────────┼────┼───┼────┼─────┼───┼────┤
│二  │華泰電子公司    │83.2.4  │十三名│二萬零八│二十八元  │二萬零│        │
│    ├────────┤        │      │百元    ├─────┤七百七│        │
│    │同右            │        │      │        │二萬零八百│十二元│        │
│    │                │        │      │        │元        │      │        │
├──┼────────┼────┼───┼────┼─────┼───┼────┤
│三  │凱勝人力公司    │83.2.22 │十九名│二萬六千│一萬四千元│一萬二│        │
│    ├────────┤        │      │六百元  ├─────┤千六百│        │
│    │東鴻營造公司    │        │      │        │二萬六千六│元    │        │
│    │                │        │      │        │百元      │      │        │
├──┼────────┼────┼───┼────┼─────┼───┼────┤
│四  │高大工業公司    │83.2.26 │十一名│一萬五千│七千元    │八千四│        │
│    ├────────┤        │      │四百元  ├─────┤百元  │        │
│    │大宇精密鑄造公司│        │      │        │一萬五千四│      │        │
│    │                │        │      │        │百元      │      │        │
├──┼────────┼────┼───┼────┼─────┼───┼────┤
│五  │洪任成          │83.3.7  │十五名│二萬一千│四千二百元│一萬六│        │
│    ├────────┤        │      │元      ├─────┤千八百│        │
│    │安鋒鋼鐵公司    │        │      │        │二萬一千元│元    │        │
├──┼────────┼────┼───┼────┼─────┼───┼────┤
│六  │                │83.3.7  │十六名│二萬二千│          │二萬二│        │
│    ├────────┤        │      │四百元  ├─────┤千四百│        │
│    │  盛營造公司    │        │      │        │二萬二千四│元    │        │
│    │                │        │      │        │百元      │      │        │
├──┼────────┼────┼───┼────┼─────┼───┼────┤
│七  │陳再興          │83.3.17 │十五名│二萬二千│三千二百元│一萬九│        │
│    ├────────┤        │      │四百元  ├─────┤千二百│        │
│    │楠梓電子公司    │        │      │        │二萬二千四│元    │        │
│    │                │        │      │        │百元      │      │        │
├──┼────────┼────┼───┼────┼─────┼───┼────┤
│八  │誠毅公司        │83.4.8  │八名  │一萬一千│五千六百元│五千六│        │
│    ├────────┤        │      │二百元  ├─────┤百元  │        │
│    │瑞勝公司        │        │      │        │一萬一千二│      │        │
│    │                │        │      │        │百元      │      │        │
├──┼────────┼────┼───┼────┼─────┼───┼────┤
│九  │黃秋郎          │83.5.10 │二十名│四萬八千│三萬二千元│一萬六│        │
│    ├────────┤        │      │元      ├─────┤千元  │        │
│    │華容公司        │        │      │        │四萬八千元│      │        │
├──┼────────┼────┼───┼────┼─────┼───┼────┤
│十  │合釋意          │83.5.21 │十三名│一萬八千│九千八百元│八千四│        │
│    ├────────┤        │      │二百元  ├─────┤百元  │        │
│    │三樺田精密電路公│        │      │        │一萬八千二│      │        │
│    │司              │        │      │        │百元      │      │        │
├──┼────────┼────┼───┼────┼─────┼───┼────┤
│十一│菲力公司        │83.6.2  │十五名│二萬一千│七千元    │一萬四│        │
│    ├────────┤        │      │元      ├─────┤千元  │        │
│    │萬機公司        │        │      │        │二萬一千元│   │        │
├──┼────────┼────┼───┼────┼─────┼───┼────┤
│十二│林定聰          │83.6.10 │二十名│四萬八千│三萬二千元│一萬六│        │
│    ├────────┤        │      │元      ├─────┤千元  │        │
│    │華容公司        │        │      │        │四萬八千元│      │        │
├──┼────────┼────┼───┼────┼─────┼───┼────┤
│十三│巨盟公司        │83.6.11 │十八名│二萬五千│一萬三千二│一萬二│一千八百│
│    ├────────┤        │      │二百元  │百元      │千元  │元      │
│    │高輝營造公司    │        │      │        ├─────┤      │        │
│    │                │        │      │        │二萬七千元│      │        │
├──┼────────┼────┼───┼────┼─────┼───┼────┤
│十四│巨城公司        │83.6.21 │十一名│一萬五千│二千八百元│一萬二│        │
│    ├────────┤        │      │四百元  ├─────┤千六百│        │
│    │邦堡實業        │        │      │        │一萬五千四│元    │        │
│    │                │        │      │        │百元      │      │        │
├──┼────────┼────┼───┼────┼─────┼───┼────┤
│十五│國登營造公司    │83.6.24 │六十名│八萬四千│七萬二千元│      │一萬二千│
│    ├────────┤        │      │元      ├─────┤      │元      │
│    │同右            │        │      │        │同右      │      │        │
├──┼────────┼────┼───┼────┼─────┼───┼────┤
│十六│偉立公司        │83.7.5  │八名  │一萬一千│二千八百元│八千四│        │
│    ├────────┤        │      │二百元  ├─────┤百元  │        │
│    │振農水泥公司    │        │      │        │一萬一千二│      │        │
│    │                │        │      │        │百元      │      │        │
├──┼────────┼────┼───┼────┼─────┼───┼────┤
│十七│聯綱公司        │83.7.14 │二十二│三萬零八│一萬四千元│一萬六│        │
│    ├────────┤        │名    │百元    ├─────┤千八百│        │
│    │聯綱重工公司    │        │      │        │三萬零八百│元    │        │
│    │                │        │      │        │元        │      │        │
├──┼────────┼────┼───┼────┼─────┼───┼────┤
│十八│王美約          │83.7.16 │七名  │九千八百│七十元    │九千七│        │
│    ├────────┤        │      │元      ├─────┤百三十│        │
│    │正合機器廠      │        │      │        │九千八百元│元    │        │
├──┼────────┼────┼───┼────┼─────┼───┼────┤
│十九│                │83.7.28 │四十七│六萬五千│          │六萬五│        │
│    ├────────┤        │名    │八百元  ├─────┤千八百│        │
│    │泉發營造公司    │        │      │       │六萬五千八│元    │        │
│    │                │        │      │        │百元      │      │        │
├──┼────────┼────┼───┼────┼─────┼───┼────┤
│二十│郭勝緯          │83.12.5 │七名  │九千八百│一百元    │九千七│        │
│    ├────────┤        │      │元      ├─────┤百元  │        │
│    │文一工業公司    │        │      │        │九千八百元│      │        │
├──┼────────┼────┼───┼────┼─────┼───┼────┤
│二一│國隆公司        │84.1.6  │四十五│七萬二千│五萬元    │二萬二│        │
│    ├────────┤        │名    │元      ├─────┤千元  │        │
│    │中國今一製衣公司│        │      │        │七萬二千元│      │        │
├──┼────────┼────┼───┼────┼─────┼───┼────┤
│二二│劉勝文          │84.1.26 │一百零│十六萬一│三十五元  │十三萬│二萬六千│
│    ├────────┤        │一名  │千六百元├─────┤五千三│二百元  │
│    │台灣天龍公司    │        │      │        │十六萬一千│百六十│        │
│    │                │        │      │        │六百元    │五元  │        │
├──┼────────┼────┼───┼────┼─────┼───┼────┤
│二三│金銘公司        │84.2.8  │八十名│十一萬五│八萬八千九│二萬元│六千一百│
│    ├────────┤        │      │千元    │百元      │      │元      │
│    │汎亞人力資源公司│        │      │        ├─────┤      │        │
│    │                │        │      │        │十萬八千九│      │        │
│    │                │        │      │        │百元      │      │        │
├──┼────────┼────┼───┼────┼─────┼───┼────┤
│二四│呂為仁          │84.2.13 │二十二│三萬五千│八百元    │三萬四│        │
│    ├────────┤        │名    │二百元  ├─────┤千四百│        │
│    │中國今一製衣公司│     │      │        │三萬五千二│元    │        │
│    │                │        │      │        │百元      │      │        │
├──┼────────┼────┼───┼────┼─────┼───┼────┤
│二五│祥鶴公司        │84.2.14 │二十六│五萬六千│三萬六千三│二萬元│        │
│    ├────────┤        │名    │三百元  │百元      │      │        │
│    │                │        │      │        ├─────┤      │        │
│    │                │        │      │        │五萬六千三│      │        │
│    │                │        │      │        │百元      │      │        │
├──┼────────┼────┼───┼────┼─────┼───┼────┤
│二六│汎亞公司        │84.2.15 │二十名│二萬八千│二萬三千五│      │四千五百│
│    ├────────┤        │      │元      │百元      │      │元      │
│    │同右            │        │      │        ├─────┤      │        │
│    │   │        │      │        │同右      │      │        │
├──┼────────┼────┼───┼────┼─────┼───┼────┤
│二七│偉銓營造公司    │84.2.16 │      │三萬八千│三萬零六百│八千元│        │
│    ├────────┤        │      │六百元  │元        │      │        │
│    │同右            │        │      │        ├─────┤      │        │
│    │                │        │      │        │三萬八千六│      │        │
│    │                │        │      │        │百元      │      │        │
├──┼────────┴────┴───┴────┴─────┼───┼────┤
│總計│                                                        │五十五│四萬八千│
│    │                                                        │萬一千│一百四十│
│    │                                                        │七百三│元      │
│    │                                                        │十二元│        │
└──┴────────────────────────────┴───┴────┘
附表Ｂ（巨盟公司）：
┌──┬────────┬────┬───┬────┬─────┬───┬────┐
│編號│繳款人（第一聯）│體檢日期│體檢人│應收金額│第一聯金額│侵占金│圖利金額│
│    ├────────┤        │數    │        ├─────┤額    │        │
│    │繳款人（第二聯）│        │      │        │第二聯金額│      │        │
├──┼────────┼────┼───┼────┼─────┼───┼────┤
│一  │成志宏          │83.12.8 │三名  │四千二百│一百元    │四千一│一千二百│
│    ├────────┤        │      │元      ├─────┤百元  │元      │
│    │心德教養院      │        │      │        │五千四百元│      │        │
├──┼────────┼────┼───┼────┼─────┼───┼────┤
│二  │王詩明          │83.12.13│二名  │二千八百│七十元    │二千七│八百元  │
│    ├────────┤        │      │元      ├─────┤百三十│        │
│    │心德教養院      │        │      │        │三千六百元│元    │        │
├──┼────────┼────┼───┼────┼─────┼───┼────┤
│三  │廖有貴          │84.1.27 │四名  │五千六百│七十元    │五千五│一千六百│
│    ├────────┤        │      │元      ├─────┤百三十│元      │
│    │心德教養院      │        │      │        │七千二百元│元    │        │
├──┼────────┼────┼───┼────┼─────┼───┼────┤
│四  │藍文強          │83.4.26 │十名  │一萬四千│七十元    │一萬三│一千元  │
│    ├────────┤        │      │元      ├─────┤千九百│        │
│    │王冠鋁業公司    │        │      │        │一萬五千元│三十元│        │
├──┼────────┼────┼───┼────┼─────┼───┼────┤
│五  │成裕公司        │83.4.29 │十名  │一萬四千│三千元    │一萬一│一千元  │
│    ├────────┤        │      │元      ├─────┤千元  │        │
│    │王冠鋁業公司    │        │      │        │一萬五千元│      │        │
├──┼────────┼────┼───┼────┼─────┼───┼────┤
│六  │籃文英          │83.1.19 │七名  │九千八百│九十元    │九千七│二千八百│
│    ├────────┤        │      │元      ├─────┤百十元│元      │
│    │鑫滄公司        │        │      │        │一萬二千六│      │        │
│    │                │        │      │        │百元      │      │        │
├──┼────────┼────┼───┼────┼─────┼───┼────┤
│七  │李淑娟          │83.3.28 │一名  │一千四百│二百七十元│一千一│四百元  │
│    ├────────┤        │      │元      ├─────┤百三十│        │
│    │鑫滄公司        │        │      │        │一千八百元│元    │        │
├──┼────────┼────┼───┼────┼─────┼───┼────┤
│八  │謝麗金          │83.4.18 │二名  │二千八百│九十元    │二千七│八百元  │
│    ├────────┤        │      │元      ├─────┤百十元│        │
│    │鑫滄公司        │        │      │        │三千六百元│      │        │
├──┼────────┼────┼───┼────┼─────┼───┼────┤
│九  │陳立中          │83.4.27 │一名  │一千四百│九十元    │一千三│四百元  │
│    ├────────┤        │      │元      ├─────┤百十元│        │
│    │鑫滄公司        │        │      │        │一千八百元│      │        │
├──┼────────┼────┼───┼────┼─────┼───┼────┤
│十  │利茂公司        │83.7.4  │三名  │四千二百│二千八百元│      │二千四百│
│    ├────────┤        │      │元      ├─────┤      │元      │
│    │三樺田精密電路公│        │      │        │一千八百元│      │        │
│    │司              │        │      │        │          │      │        │
├──┼────────┼────┼───┼────┼─────┼───┼────┤
│十一│張智仁          │83.1.19 │四名  │五千六百│二百五十元│五千三│一千六百│
│    ├────────┤        │      │元      ├─────┤百五十│元      │
│    │大成公司        │        │      │        │七千二百元│元    │        │
├──┼────────┼────┼───┼────┼─────┼───┼────┤
│十二│家將電機等公司  │84.2.16 │六名  │八千四百│八千四百元│      │六百元  │
│    ├────────┤        │      │元      ├─────┤      │        │
│    │同右            │        │      │        │九千元    │      │        │
├──┼────────┼────┼───┼────┼─────┼───┼────┤
│十三│汪傑民          │84.2.16 │五名  │七千元  │三百八十元│六千六│五百元  │
│    ├────────┤        │      │        ├─────┤百二十│        │
│    │尚品建材公司    │        │      │        │七千五百元│元    │        │
├──┼────────┼────┼───┼────┼─────┼───┼────┤
│十四│隆昌公司        │84.3.16 │六名  │八千四百│四千二百元│四千二│六百元  │
│    ├────────┤        │      │元      ├─────┤百元  │        │
│    │富洋企業公司    │        │      │        │九千元    │      │        │
├──┼────────┼────┼───┼────┼─────┼───┼────┤
│十五│顏再明          │83.5.2  │六名  │八千四百│二千二百元│六千二│二千四百│
│    ├────────┤        │      │元      ├─────┤百元  │元      │
│    │樺嶺公司        │        │      │        │一萬零八百│      │        │
│    │                │        │      │        │元        │      │        │
├──┼────────┼────┼───┼────┼─────┼───┼────┤
│十六│劉知慧          │83.12.8 │六名  │八千四百│一百元    │八千三│二千四百│
│    ├────────┤        │      │元      ├─────┤百元  │元      │
│    │樺嶺公司        │     │      │        │一萬零八百│      │        │
│    │                │        │      │        │元        │      │        │
├──┼────────┼────┼───┼────┼─────┼───┼────┤
│十七│鄭貴林          │83.2.17 │四名  │五千六百│七十元    │五千五│四百元  │
│    ├────────┤        │      │元      ├─────┤百三十│        │
│    │鑫一公司        │        │      │        │六千元    │元    │        │
├──┼────────┼────┼───┼────┼─────┼───┼────┤
│十八│徐克明          │83.4.27 │六名  │八千四百│一百四十元│八千二│六百元  │
│    ├────────┤        │      │元      ├─────┤百六十│        │
│    │鑫一實業公司    │        │      │        │九千元    │元    │        │
├──┼────────┼────┼───┼────┼─────┼───┼────┤
│十九│劉盛明          │83.12.13│四名  │五千六百│七十元    │五千五│四百元  │
│    ├────────┤        │      │元      ├─────┤百三十│        │
│    │泉發營造公司    │        │      │        │六千元    │元    │        │
├──┼────────┼────┼───┼────┼─────┼───┼────┤
│二十│謝日花          │83.12.20│五名  │七千元  │七十元    │六千九│五百元  │
│    ├────────┤        │      │        ├─────┤百三十│        │
│    │鑫一公司        │        │      │        │七千五百元│元    │        │
├──┼────────┼────┼───┼────┼─────┼───┼────┤
│二一│陳維明          │83.2.16 │十名  │一萬四千│四百八十八│一萬三│四千元  │
│    ├────────┤        │      │元      │元        │千五百│        │
│    │廣翰公司        │        │      │        ├─────┤十二元│        │
│    │                │        │      │        │一萬八千元│      │        │
├──┼────────┼────┼───┼────┼─────┼───┼────┤
│二二│黃秀卿          │83.12.22│十七名│二萬三千│七十元    │二萬三│一千七百│
│    ├────────┤        │      │八百元  ├─────┤千七百│元      │
│    │巨盟公司(坤成)  │        │      │        │二萬五千五│三十元│        │
│    │                │        │      │        │百元      │      │        │
├──┼────────┼────┼───┼────┼─────┼───┼────┤
│二三│                │83.4.1  │四名  │五千六百│          │五千六│一千六百│
│    ├────────┤        │      │元      ├─────┤百元  │元      │
│    │三強公司        │        │      │        │七千二百元│      │        │
├──┼────────┼────┼───┼────┼─────┼───┼────┤
│二四│                │83.5.19 │五名  │七千元  │          │七千元│二千元  │
│    ├────────┤        │      │        ├─────┤      │        │
│    │三強公司        │        │      │        │九千元    │      │        │
├──┼────────┼────┼───┼────┼─────┼───┼────┤
│二五│王南仁          │84.3.17 │十四名│一萬九千│二千八百元│一萬六│五千六百│
│    ├────────┤        │      │六百元  ├─────┤千八百│元      │
│    │大成公司        │        │      │        │二萬五千二│元    │        │
│    │                │        │      │        │百元      │      │        │
├──┼────────┼────┼───┼────┼─────┼───┼────┤
│總計│                │        │      │        │          │十七萬│三萬三千│
│    │                │        │      │        │          │五千七│七百元  │
│    │                │        │      │        │          │百十二│        │
│    │                │        │      │        │          │元    │        │
└──┴────────┴────┴───┴────┴─────┴───┴────┘
                                                              ＤＧＪＨＢＫ


司法院資訊處製作；財團法人民間司法改革基金會備份。
